【裁判字號】    99,上訴,376
【裁判日期】    990429
【裁判案由】    強盜等
【裁判全文】
臺灣高等法院刑事判決                 99年度上訴字第376號
上  訴  人
即  被  告  丁○○
選任辯護人  陳世杰律師
上列上訴人因強盜等案件，不服臺灣臺北地方法院98年度訴字第
716號，中華民國98年12月3日第一審判決（起訴案號：臺灣臺北
地方法院檢察署98年度偵字第2355號），提起上訴，本院判決如
下：
    主  文
原判決關於丁○○部分撤銷。
丁○○共同意圖為自己不法之所有，以恐嚇使人將本人之物交付
，處有期徒刑玖月。
    事  實
一、丁○○係乙○○（原名劉芸秀、劉雨晨，其所涉本件犯行另
    經檢察官起訴）之經紀人，丙○○（經原審判處有期徒刑10
    月確定）係乙○○之友人，而乙○○與甲○○因分手糾紛，
    乙○○心有不甘，遂邀同丁○○、丙○○，並由丙○○另帶
    同真實姓名年籍不詳、綽號「阿德」之成年男子，於民國97
    年8月31日聚集在臺北市○○街47號4樓之2乙○○住處，4人
    共同謀議教訓甲○○並向甲○○索討金錢，共同基於傷害（
    丁○○被訴傷害犯行部分，業據告訴人甲○○於偵查中撤回
    告訴）及意圖為自己不法所有之犯意聯絡，由丁○○藉詞處
    理感情問題，於97年8月31日（檢察官誤載為同年9月1日）
    下午4時32分許，以行動電話0000000000號撥打電話邀約甲○○至上址談判，甲○○約於下午4時40分許抵達上址後，
    丁○○、丙○○即要求甲○○交付金錢予丁○○以代乙○○
    清償租金及生活費等代墊款，甲○○認為其未積欠乙○○任
    何金錢而拒絕，丙○○即持不詳人所有之鋁棒、「阿德」徒
    手共同毆打甲○○，致甲○○受有右手肘、大腿、小腿多處
    挫傷擦傷及左足挫傷等傷害；丙○○並恫嚇稱：「不給錢就
    不讓你離開」等加害自由之事，使甲○○心生畏懼不得已乃
    應允，由丁○○擬具：「甲○○於97年8月31日，向丁○○
    借新台幣（下同）13萬元整，於97年9月8日和97年10月8日
    分2次還款，不得有異，以此借據為證」之借據1張，交由甲○○簽名，丙○○再提出事先預備之空白本票2張（票據號
    碼：569689、569690號），指示甲○○在其上填載發票日97
    年8月31日、到期日97年9月8日、10月8日、金額均為6萬5千
    元，由甲○○簽名一併交由丁○○收執後，始於同日晚間10
    時許，讓甲○○離去。丁○○、丙○○、乙○○復承前恐嚇
    取財之犯意，由丙○○屢次撥打電話催促甲○○交付款項，
    並於97年9月8日下午1時45分許，以行動電話門號000000000
    0發送簡訊予甲○○恫稱：「到底還不還我一定找得到你最
    後就拿證明到你收了別忘了不止本票還有借據借錢還錢天經
    地義再不回聞只有請人去抓你了亮留」等加害甲○○生命、
    身體之事，再夥同丁○○、乙○○於97年9月8日晚間7時許
    ，由乙○○指路，一同前往臺北縣新店市○○街10巷11號之
    甲○○住處樓下，丙○○大聲叫囂要求甲○○給付款項，均
    使甲○○心生畏懼，致生危害於甲○○及其家人之安全；甲○○不得已，回撥電話與丙○○議價後，於97年9月11日晚
    間6時40分許，與丁○○相約在臺北市中山區○○○路○段25
    號1樓之咖啡廳，交付現金10萬元予丁○○，丁○○則簽立
    收受10萬元借款之切結書，並將前揭借據及本票交還甲○○
    ，丁○○得手後，分予丙○○1萬5千元，另4萬5千元由丙○○轉交乙○○。
二、案經被害人甲○○訴由臺灣臺北地方法院檢察署檢察官偵查
    起訴。
    理  由
壹、程序方面：
一、本院審理範圍：
    原判決書將98年度訴字第716號、第885號二案號併載，係因
    原審將檢察官先後起訴之被告丁○○與被告丙○○合併審理
    ，就丁○○部分，臺灣臺北地方法院檢察署檢察官起訴案號
    為98年度偵字第2355號，原審法院受理案號為98年度訴字第
    716號；就丙○○部分，臺灣臺北地方法院檢察署檢察官追
    加起訴案號為98年度偵緝字第1019號，原審法院受理案號為
    98年度訴字第885號，經原審判決被告丁○○、丙○○均處
    有期徒刑10月後，因共同被告丙○○未提起上訴，就該部分
    已告確定，則本院審理之範圍僅限於臺灣臺北地方法院檢察
    署檢察官起訴案號為98年度偵字第2355號，原審法院受理案
    號98年度訴字第716號部分，合先敘明。
二、證據能力：
  (一)被告丁○○及其選任辯護人除認甲○○偵查中；乙○○於警
    詢、偵查所述係被告以外之人於審判外之陳述，無證據能力
    外（本院卷第25至26頁），就本院下述認定事實所使用之證
    據，均未爭執其證據能力，並同意作為證據（本院卷第41頁
    反面至第43頁），本院審酌其作成時之情況，認為並無不適
    當之情事，均得作為證據，合先敘明。
  (二)按被告以外之人於偵查中向檢察官所為之陳述，除顯有不可
    信之情況者外，得為證據，刑事訴訟法第159條之1第2項定
    有明文。且證人依法應具結而未具結者，其證言或鑑定意見
    ，不得作為證據，刑事訴訟法第158條之3亦有明文。本案告
    訴人甲○○於98年2月4日向檢察官所為之陳述，業於供前具
    結（98年度偵字第2355號卷第70至72頁），被告丁○○又未
    指出其陳述有何顯不可信之情況，依前揭法條規定，告訴人
    向檢察官具結後所為陳述，應具證據能力，被告及其辯護人
    抗辯上述陳述無證據能力云云，並不可採。
貳、實體部分：
一、認定事實之依據：
    訊據被告丁○○固不否認丙○○與「阿德」於97年8月31日
    均有出手毆打告訴人甲○○，丙○○出言恐嚇不給錢不讓其
    離去，告訴人即當場簽立借據及商業本票交予丁○○；丙○○又屢次傳簡訊催促告訴人給款，並於97年9月8日下午先傳
    簡訊嚇令告訴人給付款項，再與被告丁○○、乙○○於當日
    晚間前往甲○○住處樓下叫囂催討款項；甲○○於同年月11
    日交付現金10萬元予丁○○，丁○○簽具切結書交予告訴人
    收執，現金由丁○○保留4萬元，乙○○分得4萬5千元，丙○○取得1萬5千元等事實經過（原審卷第16反面至第17頁）
    。惟被告丁○○矢口否認有何參與傷害告訴人或以非法手段
    強逼告訴人簽具借據、本票之犯行，辯稱：當時乙○○與告
    訴人口角，丙○○上前勸架，3人打起來，伊一直坐在客廳
    ；本票是丙○○拿出來的，本票字跡均是告訴人自願書寫（
    原審卷第16頁反面），且其已與告訴人甲○○達成和解，並
    經告訴人於偵查時撤回告訴，其非主導者，刑度不應與丙○○相同（本院卷第24至第25頁）云云。惟查：
  (一)告訴人於97年8月31日因被告丁○○電話邀約到場後，在乙○○住處遭被告丙○○持鋁棒、「阿德」徒手毆打，致其受
    有右手肘、大腿、小腿多處挫傷、擦傷及左足挫傷，被告丙○○並稱不給錢不讓其離開，告訴人即當場簽立借據及商業
    本票交給被告丁○○；嗣被告丙○○屢次撥打電話催討，並
    於97年9月8日先傳簡訊恫嚇告訴人之人身安全，再與被告丁○○、乙○○於同日晚間前往告訴人住處樓下叫囂催討款項
    ；告訴人遂於97年9月11日交付現金10萬元予被告丁○○，
    丁○○簽具切結書交予告訴人；事後丁○○取得4萬元，同
    案被告丙○○取得1萬5千元，乙○○取得4萬5千元等事實，
    為被告丁○○、丙○○所是認，其中除分得款項部分外，亦
    經乙○○於原審結證屬實（原審卷第63頁反面至第67頁），
    並有告訴人持用之行動電話門號0000000000號通聯紀錄及基
    地台位置、財團法人天主教耕莘醫院乙種診斷證明書、借據
    、商業本票、切結書在卷足憑（98年度偵字第2355號卷第40
    至50、22、23、24、25頁），應堪認定。
  (二)被告丁○○雖辯稱：97年8月31日當天係為調解告訴人與乙○○之感情糾紛，因告訴人不願意向乙○○道歉，故自願簽
    立借據及本票云云。惟據告訴人於原審具結證述其係應被告
    丁○○、乙○○之電話邀約，於97年8月31日前往乙○○當
    時位於臺北市○○街47號4樓之2住處後，被告丁○○先表示
    ，因告訴人與乙○○有感情問題，而乙○○向伊借錢，告訴
    人須與乙○○連帶負責（原審卷第58頁反面、第60頁），被
    告丙○○隨即表示，就當是告訴人與乙○○之分手費（原審
    卷第57頁反面），是「一到現場先討論到錢的事情，然後才
    被攻擊」、「因為劉芸秀（即乙○○）跟丁○○有債務上的
    問題，要我付錢給他們就對了」（原審第59頁反面、第59頁
    ），可見被告丁○○、丙○○、乙○○、「阿德」於97年8
    月31日在場等候告訴人之目的，係以告訴人與乙○○之感情
    糾紛為藉口，施暴力順勢要求告訴人給付金錢。就此，共同
    被告乙○○於原審結證時亦稱：「是心靈賠償，因為甲○○
    打我」、「丁○○就是藉這個事件提議要甲○○負責我欠丁○○的錢」（原審卷第64頁、第67頁），是被告丁○○辯稱
    其並未參與云云，委不可採。另依告訴人於97年8月31日簽
    立之借據係記載「甲○○……向丁○○借款……」（98年度
    偵字第2355號卷第23頁），被告丁○○既非告訴人之「感情
    糾紛」對象乙○○，名目亦非分手費或心靈賠償，反係無實
    質借貸關係之「借款」，益堪認被告丁○○確具有向告訴人
    索取金錢之不法意圖，與被告丁○○有無實際動手毆打告訴
    人甲○○無涉。
  (三)告訴人於97年8月31日依約到場後，被告丁○○、丙○○立
    即表明索討金錢之目的，但告訴人認為其未積欠乙○○債務
    而拒絕，經遭被告丙○○與「阿德」毆打及丙○○出言恐嚇
    ，丁○○即當場擬具借據1張，連同被告丙○○備妥之商業
    本票2張，交給告訴人簽署等情，核與告訴人於原審證稱：
    「一開始我不同意，就與丙○○及不明人士發生扭打我沒有
    辦法還擊的情況下要我寫下13萬的本票」、「丙○○說不給
    他1個交代就不讓我離開」、「（問：你的意思是為了求脫
    身才寫本票與借據？）對」（原審卷第60頁、第57頁反面、
    第58頁），乙○○亦證稱：「甲○○願意簽本票、借據我想
    是因為他很想要離開，而且丙○○一直兇他」（原審卷第67
    頁），益證告訴人起初不同意給付金錢予被告丁○○，但遭
    被告丙○○及「阿德」毆打、恐嚇之後，不得已始簽立借據
    及商業本票。亦即，告訴人簽立借據及本票之結果，與其遭
    被告丙○○及「阿德」毆打成傷、恐嚇危害人身安全之行為
    間，有相當因果關係。倘非被告丙○○及「阿德」毆打、恐
    嚇告訴人，告訴人應不會願意簽立借據或本票。對此，被告
    丁○○於原審亦不否認：「當時簽下本票及借據是在打完架
    之後達成協議才寫的」（原審卷第86頁）。至被告丁○○諉
    稱：打完之後甲○○自己願意簽本票借據云云（原審卷第16
    頁反面），顯於情理有悖，難以採信。
  (四)被告丁○○雖辯稱：告訴人欠乙○○錢，係告訴人與乙○○
    之分手費，而乙○○欠其租金及生活費等代墊費用，由告訴
    人承擔方於借據記載由告訴人向其借款云云。然而，觀諸借
    據、本票上係記載向被告丁○○「借款」，毫無任何與乙○○、分手費、代墊款相關之文字，業如前述，自難相信此筆
    13萬元與乙○○分手費有何關聯。況據乙○○於原審具結：
    甲○○應該沒向伊借過錢，同居期間費用難免互相墊付，告
    訴人打伊，伊從來沒有請求告訴人賠償，本案當時亦未請求
    賠償（原審卷第65頁、反面），乙○○並不認為告訴人對伊
    負有金錢債務。至被告丁○○於警詢時固稱：告訴人與乙○○同居花費約10萬元（98年度偵字第2355號卷第15頁反面）
    ，但此金額顯與告訴人於97年8月31日簽立本票、借據之金
    額13萬元不符。另一方面，就乙○○對丁○○所負債務之金
    額，核諸被告丁○○稱：乙○○欠伊房租及其他代墊款項將
    近10萬元（原審卷第81頁），顯與乙○○於原審結證：伊記
    得欠丁○○7萬元（原審卷第66頁反面），明顯不符，而有
    矛盾，難以採信。被告僅以債務金額與借據金額不符乃屬自
    然，辯稱其主觀上並無不法所有意圖云云（本院卷第24頁）
    ，委與上述客觀證據不符，而不可採，並足堪認被告具備不
    法所有之意圖。
  (五)被告丁○○另辯稱：丙○○毆打告訴人時，伊坐在客廳沒有
    參與云云，惟據告訴人證述其遭丙○○攻擊時，被告丁○○
    、乙○○：「在旁邊看」、「在當下我與丙○○以及不明人
    士扭打時，丁○○並沒有勸說，到後來丙○○要我寫本票的
    時候還是有對我動手，此時丁○○才說不要再打我了」、「
    （問：乙○○是不是也是在你簽本票時，丙○○仍然不斷攻
    擊你才勸說丙○○不要打你？）是」（原審卷第57頁、第61
    頁），則同案被告丙○○、「阿德」一開始出手毆打告訴人
    之際，被告丁○○、乙○○在旁觀看，並未加以勸阻，即已
    默認被告丙○○、「阿德」傷害告訴人。又被告丁○○再辯
    稱：伊與丙○○不熟，不知丙○○有攜帶本票云云（原審卷
    第80頁）。惟不論被告丁○○是否事先知情丙○○有攜帶本
    票，依被告丁○○予以收執，並於97年9月8日與乙○○等於
    當日晚間前往甲○○住處樓下叫囂催討款項；並於同年月11
    日收受甲○○所交付現金10萬元，且由其書立切結書等情以
    觀，依社會常情，即足認被告丁○○與丙○○等人係基於恐
    嚇並迫使告訴人交付金錢之犯罪目的，並有相當之犯意聯絡
    及行為分擔。因此，被告丁○○、丙○○、乙○○、「阿德
    」應就彼此之行為，應負共同正犯之刑責，即無疑義，被告
    丁○○於原審及本院之各項辯詞，無非係飾卸之詞，並不可
    採。
  (六)按恐嚇罪與強盜罪除程度上不同外，尤應以被害人已否喪失
    意思自由為標準；即客觀上是否足以壓抑被害人之意思自由
    ，應依一般人在同一情況下，其意思自由是否因此受壓制為
    斷，不以被害人主觀意思為準（最高法院著有91年度臺上字
    第287號判決、87年度臺上字第3705號判決參照）。如其程
    度尚不足以壓抑被害人之意思自由，被害人並非不能抗拒，
    或未達不能抗拒之程度，其交付財物與否，仍有意思斟酌之
    餘地者，僅應成立恐嚇取財罪（最高法院79年度臺上字第50
    23號判決參照；另參76年度臺上字第7211號判決）。本案告
    訴人雖一再指稱：「無力反抗」、「無法還手」、「沒有辦
    法還擊」（98年度偵字第2355號卷第71頁、原審卷第716號
    卷第59頁、第60頁），惟不過係僅憑其主觀認知為斷。觀之
    告訴人當時遭丙○○出言恐嚇：「不給錢就不讓你離開」，
    又持鋁棒、「阿德」徒手共同毆打而受有右手肘、大腿、小
    腿多處挫傷、擦傷及左足挫傷，依出手人數2人、傷害手段
    係鋁棒及徒手、告訴人受傷部位多在腿足部、傷勢為挫傷及
    擦傷等情狀，應可認定在客觀上雖足使人心生畏懼，但尚不
    足以完全壓抑人之意思決定自由。從而，揆諸前揭最高法院
    判決意旨，本案被告丁○○、丙○○、乙○○、「阿德」於
    97年8月31日所實施之暴力手段，尚未達到強盜罪所謂「至
    使不能抗拒」程度，自難逕以強盜罪嫌相繩。公訴意旨認被
    告丁○○係共犯加重強盜罪，容有誤會，應予敘明。
  (七)綜上，被告丁○○所涉本件犯行，事證明確，應予依法論罪
    科刑。
二、論罪科刑：
    核被告丁○○所為，係犯刑法第346條第1項恐嚇取財罪。公
    訴意旨認為被告2人涉犯刑法第330條攜帶兇器強盜罪嫌，容
    有誤會，業如前述，惟起訴之社會基礎事實既屬相同，在不
    妨害事實同一之範圍內，應由本院變更起訴法條，逕論以恐
    嚇取財罪。被告丁○○等共同於97年8月31日、9月8日所為
    恐嚇行為及97年9月11日取財之行為，乃基於同一恐嚇取財
    之犯罪決意，於密切接近之時、地實施，侵害同一法益，各
    行為之獨立性極為薄弱，依一般社會健全觀念，在時間差距
    上，難以強行分開，在刑法評價上，以視為數個舉動之接續
    施行，合為包括之一行為予以評價，較為合理，應屬接續犯
    。又被告丁○○、丙○○與乙○○、「阿德」就97年8月31
    日之犯行、被告丁○○、丙○○、乙○○就97年9月8日之犯
    行及同年9月11日取財之犯行，均有犯意聯絡及行為分擔，
    為共同正犯。經審酌被告之犯罪動機、惡性、犯罪手段及造
    成損害非輕，及被告已與告訴達成和解，並經告訴人於偵查
    時撤回傷害告訴，且已賠償告訴人等一切情狀，量處有期徒
    刑9月，以示懲儆。
三、撤銷之說明：
    原審予以論科，固非無見，惟查：告訴人甲○○於偵查中就
    傷害部分，已對被告丁○○撤回告訴（98年度偵字第2355號
    卷第80頁），並經原審確認（原審卷第62頁反面），乃原審
    於變更適用法條後，仍對被告丁○○論以傷害罪，並依刑法
    第55條之規定，與被告所涉犯之本件恐嚇取財罪從一重處斷
    ，顯有違誤，被告即上訴人丁○○提起上訴，就該部分指摘
    原判決不當，為有理由，應由本院撤銷改判如上。
據上論斷，應依刑事訴訟法第369條第1項前段、第364條、第299
條第1項前段、第300條，刑法第28條、第346條第1項，刑法施行
法第1條之1，判決如主文。
本案經檢察官孫冀薇到庭執行職務。
中    華    民    國    99    年    4     月    29    日
                  刑事第九庭  審判長法  官  陳貽男
                                    法  官  周盈文
                                    法  官  詹駿鴻
以上正本證明與原本無異。
如不服本判決，應於收受送達後10日內向本院提出上訴書狀，其
未敘述上訴之理由者並得於提起上訴後10日內向本院補提理由書
（均須按他造當事人之人數附繕本）「切勿逕送上級法院」。
                                    書記官  梁淑時
中    華    民    國    99    年    4     月    29    日
附錄：本案論罪科刑法條全文
中華民國刑法第346條
（恐嚇取財得利罪）
意圖為自己或第三人不法之所有，以恐嚇使人將本人或第三人之
物交付者，處六月以上五年以下有期徒刑，得併科一千元以下罰
金。
以前項方法得財產上不法之利益，或使第三人得之者，亦同。
前二項之未遂犯罰之。

司法院資訊處製作；財團法人民間司法改革基金會備份。
